臺灣臺南地方法院民事判決　　　　　　　 94年度訴字第407號
原　　　告　甲○○
訴訟代理人　黃正彥律師
　　　　　　黃雅萍律師
被　　　告　乙○○即黃玉華）.
　　　　　　丙○○
上列當事人間請求清償借款等事件，經本院於民國94年8月17日
言詞辯論終結，判決如下：
    主  文
被告乙○○即黃玉華應給付原告新台幣伍拾萬元，及自民國九十
一年十二月十一日起至清償日止，按週年利率百分之五計算之利
息。
前項給付，如對被告乙○○即黃玉華執行無效果時，應由被告丙
○○負償還之責。
被告乙○○即黃玉華應再給付原告新台幣捌拾萬元，及其中新台
幣陸拾貳萬元部分自民國九十一年三月一日起至清償日止，其餘
新台幣壹拾捌萬元部分自民國九十四年六月十一日起至清償日止
，均按週年利率百分之五計算之利息。
原告其餘之訴駁回。
訴訟費用由被告乙○○即黃玉華負擔二分之一，由被告丙○○負
擔四分之一，餘由原告負擔。
本判決第一項及第二項得假執行。
本判決第三項於原告分別以新台幣貳拾柒萬元為被告乙○○即黃
玉華供擔保後，得假執行。
原告其餘假執行之聲請駁回。
    事  實
甲、原告方面：
一、聲明：
  (一)被告乙○○即黃玉華應給付原告新台幣（下同）一百一十二
    萬元，及其中五十萬元部份自民國（下同）91年12月11 日
    起，其餘六十二萬元部份自91年3月1日起，均至清償日止，
    按週年利率百分之五計算之利息。
  (二)前項給付，如對被告乙○○即黃玉華執行無效果時，應由被
    告丙○○負償還之責。
  (三)被告丙○○應將坐落台南市○○區○○段二九一地號地目田
    面積二千七百三十六點九九平方公尺應有部分三萬分之一千
    五百六十一之土地，及同段二九一之一地號地目田面積二十
    三點六八平方公尺、同段二九一之二地號地目田面積一百八
    十四點二二平方公尺、同段二九一之三地號地目田面積八百
    三十三點七三平方公尺、同段二九一之四地號地目田面積一
    千四百四十四點五五平方公尺、同段二九一之五地號地目田
    面積六十三點一二平方公尺、同段二九一之六地號地目田面
    積八百一十三點四一平方公尺、同段二九一之七地號地目田
    面積一百二十九點九七平方公尺、同段二九一之八地號地目
    田面積六十三點三五平方公尺等應有部份均為三萬分之二萬
    二千二百九十之土地（下稱上開九筆土地）為原告設定一百
    一十二萬元之抵押權。
  (四)被告乙○○即黃玉華應給付原告一十八萬元，及自起訴狀繕
    本送達翌日起至清償日止，按週年利率百分之五計算之利息
    。
  (五)訴訟費用由被告負擔。
  (六)原告願供擔保，請准宣告假執行。
二、陳述：
  (一)被告乙○○（改名為黃玉華）於89年9月9日以其胞弟即被告
    丙○○為保證人，向訴外人陳宏恩借款五十萬元，並由被告
    丙○○提供其所有之上開九筆土地（借據上筆誤為二九Ｏ至
    二九八地號計八張）作為抵押，約定於91年12月10日清償，
    有借據一張、本票二張及所有權狀九紙可證。惟被告黃美連
    即黃玉華屆期未清償借款，被告丙○○亦未依約辦理抵押權
    設定登記。訴外人陳宏恩已於94年3月23日將該等借款及設
    定抵押之債權，一併轉讓予原告，並將借據一紙及土地所有
    權狀九紙交付原告，原告於同日委託黃正彥律師代為通知被
    告等債權讓與之事，被告乙○○於同年月23日收受，被告丙
    ○○於同年4月8日收受，有通知函一紙及掛號郵件回執二紙
    可稽，被告乙○○部分雖於其女黃雅琳收受後再行退回，惟
    不影響其效力，為慎重計，原告並以起訴狀繕本之送達，再
    對被告乙○○為債權讓與之意思表示。
  (二)被告乙○○即黃玉華於90年7月28日向原告借款六十二萬元
    ，約定91年2月28日清償，並簽發本票一紙，另由被告丙○
    ○提供上開九筆土地之所有權狀作為抵押，有借據一紙、本
    票一張及上開九筆土地所有權狀為證。惟被告乙○○即黃玉
    華未依約清償借款，被告丙○○亦未辦理抵押權設定登記。
  (三)另原告參加被告乙○○即黃玉華擔任會首，於86年10月5日
    起會，每月一萬元之民間互助會二會，預計於90年3月5日滿
    會，惟被告乙○○向原告收取九個月會錢後即倒會，共積欠
    原告會款十八萬元，有互助會單一紙可證。
  (四)原告爰依消費借貸、保證契約、抵押權設定契約及合會契約
    關係，以及債權讓與之法律關係，請求判決如訴之聲明。
三、證據：提出借據二紙、本票三紙、互助會單一紙、土地所有
    權狀九紙、土地登記簿謄本一份、律師函影本一件及收件回
    執二件為證。
乙、被告方面：
    被告未於言詞辯論期日到場，亦未提出書狀作何聲明或陳述。
    理  由
甲、程序方面：
    本件被告經合法通知，未於言詞辯論期日到場，核無民事訴
    訟法第386條所列各款情形，爰依原告之聲請，由其一造辯
    論而為判決。
乙、實體方面：
一、原告起訴主張：被告乙○○即黃玉華於89年9月9日以其胞弟
    即被告丙○○為保證人，向訴外人陳宏恩借款五十萬元，並
    由被告丙○○提供其所有之上開九筆土地（借據上筆誤為二
    九Ｏ至二九八地號計八張）作為抵押，並簽發本票一紙，約
    定於91年12月10日清償，有借據一張及所有權狀九紙可證。
    惟被告乙○○即黃玉華屆期未清償借款，被告丙○○亦未依
    約辦理抵押權設定登記。訴外人陳宏恩已於94年3月23日將
    該等借款及抵押之債權，一併轉讓予原告，並將借據一紙及
    土地所有權狀九紙交付原告，原告於同日委託黃正彥律師代
    為通知被告等債權讓與之事，被告乙○○於同年月23日收受
    ，被告丙○○於同年4月8日收受，有通知函一紙及掛號郵件
    回執二紙可稽，被告乙○○部分雖於其女黃雅琳收受後再行
    退回，惟不影響其效力，為慎重計，原告並以起訴狀繕本之
    送達，再對被告乙○○為債權讓與之意思表示。另被告乙○
    ○即黃玉華於90年7月28日向原告借款六十二萬元，約定91
    年2 月28日清償，並簽發本票一紙，另由被告丙○○提供上
    開九筆土地之所有權狀作為抵押，有借據一紙、本票一張及
    上開九筆土地所有權狀為證。惟被告黃美連即黃玉華未依約
    清償借款，被告丙○○亦未依約辦理抵押權設定登記。另原
    告參加被告乙○○即黃玉華擔任會首，於86年10月5日起會
    ，每月一萬元之民間互助會二會，預計於90年3月5日滿會，
    惟被告乙○○向原告收取九個月會錢後即倒會，共積欠原告
    會款十八萬元，有互助會單一紙可證。原告因此依消費借貸
    、保證契約、抵押權設定契約及合會契約關係，以及債權讓
    與之法律關係，請求判決如訴之聲明。
二、被告未於言詞辯論期日到場，亦未提出書狀作何聲明或陳述
    。
三、按稱消費借貸者，謂當事人一方移轉金錢或其他代替物之所
    有權於他方，而約定他方以種類、品質、數量相同之物返還
    之契約；給付有確定期限者，債務人自期限屆滿時起，負遲
    延責任；應付利息之債務，其利率未經約定，亦無法律可據
    者，週年利率為百分之五；稱保證者，謂當事人約定，一方
    於他方之債務人不履行債務時，由其代負履行責任之契約；
    保證人於債權人未就主債務人之財產強制執行而無效果前，
    對於債權人得拒絕清償；因會首破產、逃匿或有其他事由致
    合會不能繼續進行時，會首及已得標會員應給付之各期會款
    ，應於每屆標會期日平均交付於未得標之會員；會首就已得
    標會員依前項規定應給付之各期會款，負連帶責任；會首或
    已得標會員依第1項規定應平均交付於未得標會員之會款遲
    延給付，其遲付之數額已達兩期之總額時，該未得標會員得
    請求其給付全部會款。民法第474條第1項、第229條第1項、
    第204條第1項、第739條、第745條、第709條之9第1、2、3
    項定有明文。
四、經查：
　(一)原告主張被告乙○○即黃玉華於89年9月9日以被告丙○○為
　  保證人，向訴外人陳宏恩借款五十萬元，約定於91年12月10
    日清償，並簽發本票二紙，惟被告乙○○即黃玉華屆期未清
    償借款，訴外人陳宏恩已於94年3月23日將該等借款債權轉
    讓予原告，並將借據及本票交付原告，原告於同日委託黃正
    彥律師代為通知被告等債權讓與之事，被告乙○○於同年月
    23日收受送達，並以本件起訴狀之送達再對被告乙○○為債
    權讓與之意思表示，被告丙○○於同年4月8日收受送達等事
    實，業據其提出借據一張、本票二紙、黃正彥律師事務所函
    一紙、掛號郵件回執二紙、本院送達回證一紙附卷可稽。被
    告經合法通知，未於言詞辯論期日到庭，亦未提出書狀為何
    主張或陳述，自堪信原告此部分之主張為真實。從而，原告
    依消費借貸契約、保證契約、債權讓與之法律關係，請求被
    告乙○○及黃玉華應給付原告五十萬元，及自91年12月11日
    起至清償日止，按週年利率百分之五計算之法定遲延利息；
    前項給付，如對被告乙○○即黃玉華執行無效果時，應由被
    告丙○○負償還之責，於法有據，應予准許，爰判決如主文
    第一項、第二項所示。
  (二)原告主張被告乙○○即黃玉華於90年7月28日向原告借款六
    十二萬元，約定91年2月28日清償，並簽發本票一紙，惟被
    告黃美連即黃玉華屆期未依約清償借款之事實，業據其提出
    借據一紙、本票一張為證。被告經合法通知，未於言詞辯論
    期日到庭，亦未提出書狀為何主張或陳述，自堪信原告此部
    分之主張為真實。從而，原告依消費借貸契約之法律關係，
    請求被告乙○○及黃玉華應給付原告六十二萬元，及自91年
    3月1日起至清償日止，按週年利率百分之五計算之法定遲延
    利息，為有理由，應予准許。另原告主張被告丙○○就此部
    分借款債務亦應負保證責任，請求判決如對被告乙○○即黃
    玉華執行無效果時，應由被告丙○○負償還之責之部分，經
    查原告提出之借據（見本院卷第13頁）上並無記載由被告丙
    ○○擔任保證人之約定，原告亦未提出其他證據證明被告銘
    就此項借款債務有與原告簽訂保證契約之事實，則原告請求
    被告丙○○就此部分債務負保證責任之請求，於法無據，應
    予駁回。
  (三)另原告主張參加被告乙○○即黃玉華擔任會首，於86年10月
    5 日起會，每月一萬元之民間互助會二會，預計於90年3月5
    日滿會，惟被告乙○○向原告收取九個月會錢後即倒會，共
    積欠原告會款十八萬元之事實，業據其提出互助會單一紙可
    證，被告乙○○即黃玉華經合法通知，未於言詞辯論期日到
    庭，亦未提出書狀為何主張或陳述，自堪信原告此部分之主
    張為真實。而該合會會首及已得標會員就其應給付之各期會
    款遲付之數額已達兩期之總額，依前揭民法第709條之規定
    ，原告自得請求會首即被告乙○○即黃玉華給付全部會款。
    從而，原告請求被告乙○○即黃玉華應給付原告一十八萬元
    ，及自起訴狀繕本送達翌日（即94年6月11日）起至清償日
    止，按週年利率百分之五計算之法定遲延利息，為有理由，
    應予准許。爰與上揭第(二)項借款債務合併判決如主文第三項
    所示。
  (四)原告另主張，被告丙○○為擔保被告乙○○即黃玉華之前揭
    借款債務，曾與原告約定提供其所有上開九筆土地為原告設
    定抵押權，為此請求判決被告丙○○應將其所有上開九筆土
    地為原告設定一百一十二萬元之抵押權云云。惟查，原告所
    提出之89年9月9日借款五十萬元之借據上記載「還有土地所
    有權狀地號290至298總計八張作抵押。權狀所有人丙○○作
    保證人恐日後有所法律上問題作為憑證。」；另借款六十二
    萬元之借據上僅記載「另有乙○○之弟丙○○的所有權狀作
    抵押。」依其文義，被告丙○○交付上揭九筆土地之所有權
    狀予原告，應僅係作為擔任被告乙○○之五十萬元借款債務
    之保證人之證據，或作為被告乙○○向原告借款六十二萬元
    之證據，尚難認為係為原告設定抵押權之意思表示，原告復
    未能就其與原告間有設定抵押權之約定提出其他證據證明，
    則其請求判決被告丙○○應將其所有上開九筆土地為原告設
    定一百一十二萬元之抵押權，於法無據，應予駁回。
五、本判決主文第一項及第二項部分，因所命給付金額未逾五十
    萬元，依民事訴訟法第389條第1項第5款之規定，應依職權
    宣告假執行。本判決主文第三項部分，原告陳明願供擔保，
    請求宣告執行，經核於其勝訴之部分並無不合，茲酌定相當
    之擔保金額，予以准許。原告敗訴部分，其假執行之聲請即
    失所附麗，應予駁回。
六、結論：本件原告之訴為一部有理由，一部無理由，依民事訴
    訟法第385條第1項前段、第79條、第85條第1項後段、第389
    條第1項第5款、第390條第2項，判決如主文。
中　　華　　民　　國　　94　　年　　8 　　月　　31　　日
                  民事第三庭    法　官　高如宜
以上正本係照原本作成
如對本判決上訴，須於判決送達後20日內向本院提出上訴狀
中　　華　　民　　國　　94　　年 　9　　 月　 　7　　 日
                                書記官　林賢輝
